【裁判字號】    98,台上,1000
【裁判日期】    980610
【裁判案由】    返還價金等
【裁判全文】
最高法院民事判決            九十八年度台上字第一○○○號
上  訴  人  博凱建設股份有限公司
法定代理人  丙○○
訴訟代理人  林松虎律師
            吳淑芬律師
被 上訴 人  甲○○
            乙○○
上列當事人間請求返還價金等事件，上訴人對於中華民國九十八
年一月十九日台灣高等法院台中分院第二審判決（九十七年度重
上字第一○五號），提起上訴，本院判決如下：
    主  文
上訴駁回。
第三審訴訟費用由上訴人負擔。
   理   由
本件被上訴人主張：原一審共同被告洪源春提供土地，由上訴人
建築建物，即稱「新生名園」建案，並公開販售，而洪源春與上
訴人間存有合夥關係。被上訴人甲○○與上訴人兩造雙方簽定「
不動產買賣契約書」，由上訴人及洪源春出售坐落台中縣大里市
○○段第二二九之三、二二九之六地號土地及其上一四七六建號
建物，即門牌台中縣大里市○○○路二六五號房屋予被上訴人甲
○○，被上訴人甲○○已依契約所定付款程序，合計已給付上訴
人新台幣（下同）三百四十五萬元由該公司陳芳韻簽收無訛。被
上訴人乙○○則與上訴人，雙方簽定「不動產買賣契約書」，由
上訴人及洪源春出售坐落台中縣大里市○○段二二九之九、二二
九之六地號土地及其上一四八五建號建物，即門牌台中縣大里市
○○路○段三二七巷六號房屋予被上訴人乙○○，被上訴人乙○
○已依契約所定付款程序，共計已給付一百三十萬元。惟上訴人
片面拒不履行契約後，伊除透過受任地政士多次催促上訴人履約
之外，並於九十六年十二月三日以存證信函催告上訴人，限期依
約履行系爭二戶建物所有權移轉登記，惟其不但依舊拒不履行契
約，更反稱從未出賣上開房地予伊，亦未收受伊二人所給付之價
金。洪源春拒不履行契約，已違約明確，伊亦已限期催告履行，
另以本件起訴狀繕本之送達為解除契約之意思表示，上訴人及洪
源春除應將所收價款三百四十五萬元全部退還被上訴人甲○○、
價款一百三十萬元退還被上訴人乙○○外，並應同時賠償予伊與
已收價款同額之三百四十五萬元及一百三十萬元為懲罰性違約金
，亦須賠償依民法第二百四十九條第三款規定「加倍返還其所受
之定金」，給付被上訴人甲○○十萬元、被上訴人乙○○三十萬
元等情，爰依民法第三百四十五條、第三百四十八條第一項、第
二百四十九條第三款、第二百五十條第二項後段規定，及兩造不
動產買賣契約，求為命：(1)上訴人、洪源春連帶給付被上訴人甲
○○三百四十五萬元，及加計法定遲延利息，並加倍返還定金十
萬元及違約金三百四十五萬元。(2)上訴人、洪源春連帶給付被上
訴人乙○○一百三十萬元，及加計法定遲延利息，並加倍返還定
金三十萬元及違約金一百三十萬元（第一審判決上訴人、洪源春
連帶給付被上訴人甲○○三百四十五萬元本息、加倍返還定金十
萬元、違約金二十萬元，連帶給付被上訴人乙○○一百三十萬元
本息、加倍返還定金三十萬元、違約金二十萬元，並駁回被上訴
人其餘請求。上訴人、被上訴人甲○○各就其敗訴部分提起上訴
。被上訴人乙○○就其敗訴部分提起上訴後在原審撤回其上訴，
洪源春未就其敗訴部分提起上訴。原審則駁回上訴人與被上訴人
甲○○之上訴，並諭知同時履行之判決，嗣僅上訴人提起第三審
上訴）。
上訴人則以：系爭房屋二棟為伊出資興建，且登記為伊所有，自
無合夥可言。且陳萬春、陳芳韻、許玲妹三人並非伊公司人員，
冒充伊之名義出售系爭房屋，尤屬無權代理，對伊自不生效力。
而依據被上訴人甲○○所呈「不動產買賣契約書」，其中出賣人
（賣方）雖載為伊，然該份契約書上伊之公司章並非真正，亦欠
缺負責人（董事長）陳豐茂之印文。又被上訴人乙○○所呈「不
動產買賣契約書」，其中出賣人（賣方）雖載為伊，然該份契約
書上伊與董事長陳豐茂之印章均非真正，伊亦未收受被上訴人甲
○○及乙○○二人之價金。本件有同時履行抗辯之問題，因被上
訴人甲○○、乙○○已占有系爭建物，則上訴人、洪源春應返還
價金，被上訴人甲○○、乙○○需同時遷讓系爭建物等語，資為
抗辯。
原審審理結果，以：被上訴人主張被上訴人甲○○於九十六年九
月十七日與訴外人陳芳韻簽訂不動產買賣契約書，買受坐落台中
縣大里市○○○路二六五號房地，並給付價金三百四十五萬元；
被上訴人乙○○於九十六年九月三日與陳萬春簽訂不動產買賣契
約書，買受坐落台中縣大里市○○路○段三二七巷六號房地，並
已給付價金一百三十萬元，被上訴人甲○○、乙○○二人並已搬
入居住。上開二棟建物均是上訴人銷售之「新生名園」建案，上
訴人迄今尚未為所有權移轉登記之事實，有不動產買賣契約書、
支票、匯款單等影本為證，且為上訴人、洪源春所不爭執，堪信
為真。經查，證人許玲妹為本件「新生名園」建案之銷售人員，
當對於其所銷售之建案有相當程度之認識，而證人陳萬春為本件
「新生名園」建案合夥人之一，亦為洪源春二人所不爭執，是證
人陳萬春對於本件建案從買土地、規劃、蓋房子及銷售等過程，
亦有一定程度之瞭解，既無證據證明其二人之證詞與事實不符，
其二位證人之證言自屬可採。而證人陳萬春於九十七年六月六日
提出合夥契約書影本，證明其與洪源春、陳豐茂及訴外人蕭朝村
間，共同出資合購大里市○○段二二九地號土地，並蓋房子出售
，確有合夥關係存在之事實，上訴人、洪源春對上開合夥契約書
之真正亦均不爭執。可知上訴人、洪源春及證人陳萬春間，就本
件「新生名園」建案確有合夥關係存在。再依證人許玲妹、陳芳
韻、陳萬春之證言觀之，當時陳豐茂與陳萬春有協議，授權陳萬
春銷售系爭房屋，上訴人公司章係上訴人託陳芳韻保管。另上訴
人前法定代理人陳豐茂於九十六年十月十四日死亡，而系爭二戶
房屋出售時間係於九十六年九月間，九十六年十一月十五日上訴
人始為公司負責人之變更登記等情，核與許玲妹、陳芳韻、陳萬
春三位證人之證稱內容之時間點大致相符，及審酌上訴人提出之
民事委任狀、二份存證信函、國泰世華銀行大里分行九十七年三
月十三日國世大里字第○九七○○○○○○六號函所附上訴人傳
票影本五紙，其上所蓋上訴人之公司章部分，均不盡相同，且非
全部是上訴人之印鑑章，由此可知，上訴人確實有多個不同之印
章使用於不同金融機構之借貸、或方便公司業務之用。上訴人之
印章（包含印鑑章），既係陳豐茂交由證人陳芳韻保管、使用，
並經上訴人授權，迄九十六年十一月間上訴人變更登記後始交還
該公司印鑑章予新任法定代理人丙○○，是上訴人否認系爭二份
契約書之印文為真正，即無足採。本件被上訴人甲○○、乙○○
二人主張其已分別給付系爭二戶房屋之價金各為三百四十五萬元
、一百三十萬元，並匯入上訴人之帳戶一節，為兩造所不爭，並
經證人陳芳韻、陳萬春結證屬實。惟被上訴人既已繳交價金入上
訴人帳戶，即屬合法交付，至於其價金入上訴人帳戶後，上訴人
如何運用，或由何人領用，核屬上訴人內部問題，與被上訴人無
涉，難因之即認被上訴人未支付價金。從而，本件系爭買賣契約
既已有效成立，且被上訴人亦已依約給付買賣價金，則上訴人、
洪源春為本件不動產契約上之出賣人，且為系爭建物、土地所有
權之登記名義人，依約即應將系爭房屋所有權移轉登記予被上訴
人，然上訴人、洪源春遲未將系爭房地辦理過戶登記，經被上訴
人以存證信函催告上訴人限期履約，上訴人、洪源春迄今仍拒不
履行，上訴人、洪源春顯已違約，被上訴人依系爭契約書第十條
第二項規定，解除系爭買賣契約，並以本件起訴狀繕本之送達為
解除契約之意思表示，兩造間之系爭買賣契約自已合法解除。至
於本件兩造間之系爭買賣契約，既經被上訴人合法解除契約而自
始歸於消滅，兩造自應依法互負回復原狀義務。是被上訴人甲○
○、乙○○請求上訴人、洪源春連帶返還所受領之價金三百四十
五萬元（其中十萬元為定金）、一百三十萬元（其中三十萬元為
定金），及加倍返還已受領之定金十萬元、三十萬元，及違約金
，自屬有據。惟本件審酌上訴人之規模，及兩造已履約之程度及
被上訴人因上訴人、洪源春違約所受損害程度，及目前社會經濟
並不景氣等情，認兩造約定之違約金核屬過高，應各予酌減為二
十萬元，始為適當。本件兩造買賣契約業經被上訴人合法解除，
兩造應互回復原狀義務，是上訴人再於審理中抗辯於系爭契約解
除後，被上訴人甲○○應於上訴人給付之同時，自台中縣大里市
○○○路二六五號房屋遷出並返還該房屋予上訴人；被上訴人乙
○○應於上訴人給付之同時，自台中縣大里市○○路○段三二七
巷六號房屋遷出並將房屋返還予上訴人，自屬有據，應予准許，
並說明其餘攻擊防禦方法不予審酌之理由，爰將第一審所為上訴
人敗訴之判決予以維持，駁回上訴人之上訴（並諭知同時履行）
，經核於法並無違誤。因原判決已認定上訴人應負授權人責任，
則原判決就表見代理之說明，核屬贅述，併予敘明。上訴論旨，
就原審取捨證據、認定事實之職權行使，指摘原判決關於其敗訴
部分違背法令，求予廢棄，非有理由。
據上論結，本件上訴為無理由。依民事訴訟法第四百八十一條、
第四百四十九條第一項、第七十八條，判決如主文。
中    華    民    國  九十八  年    六    月    十    日
                      最高法院民事第四庭
                          審判長法官  劉  延  村
                                法官  許  澍  林
                                法官  黃  秀  得
                                法官  許  正  順
                                法官  魏  大  喨
      本件正本證明與原本無異
                                      書  記  官
中    華    民    國  九十八  年    六    月  二十三  日
                                                      V


司法院資訊處製作；財團法人民間司法改革基金會備份。
